---
title: "Regresjonsmodellar"
format: html
editor_options: 
  chunk_output_type: console
bibliography: bibliografi.bib
---

# Assignment 2: Regression models, predicting from data  {#assignment2}


The assignment has three parts:

- Part 1: Lactate thresholds
- Part 2: Predicting sizes of DNA fragments
- Part 3: Interpreting a regression table







# Predikere data ved hjelp av regresjon
 
## Introduksjon
 
Hensikten med denne rapporten er å predikere data ved hjelp av regresjon gjort i Rstudio, samt tolke en regresjonstabell. Rapporten inneholder tre deler. Ved å bestemme laktatterskel ved blodlaktatverdiene 2 og 4 mmol L^-1^ analyserer vi forholdet mellom prestasjon i watt og treningsintensitet. Vi analyserte hellningen til en qPCR kalibreringskurve, og tolket en regresjonstabell om forholdet mellom 3RM squat og tverrsnittsareal til type II muskelfibrer. 
 
## Metode
 
### Del 1: Predikert laktatterskel
 
I del 1 av rapporten ble datasettet cyclingstudy fra [@Sylta] brukt til å predikere to bestemte blodlaktatterskler ved 2 og 4 mmol L^-1^. Behandlingen av dataen ble gjort i [@rstudio]. 

### Del 2: Predikert hellning på qPCR kalibreringskurve 
 
I del 2 av rapporten har vi ved hjelp av [@Schindelin] analysert et bilde av qPCR som ble hentet fram fra forsøket [@DNA]. Analysen av bildet gav oss data som vi anvendte i [@rstudio] for å predikere hellningen til qPCR kalibreringskurven. 

### Del 3: Tolke en regresjonstabell
 
I del 3 av rapporten har vi gjort en statistisk analyse av forholdet mellom "Type II (FAST) fibers cross sectional area (micrometer^2^)" ved baseline (FAST_CSA_T1) og "Squat 3 repetition maximum load (kg)" ved baseline (SQUAT_3RM) fra datasettet til [@Haun2018] og [@Haun2019] for å undersøke om det var et linjert forhold.

## Resultat
 
### Del 1: Predikert laktatterskel 
 
 
```{r}
#| warning: FALSE
#| message: FALSE
#| code-fold: true

library(tidyverse)
library(exscidata)

data("cyclingstudy")

cyclingstudy %>%
  # Select columns needed for analysis
  select(subject, group, timepoint, lac.125:lac.375) %>%
  # Only one participant and time-point
  filter(timepoint == "pre", subject == 10) %>%
  # Pivot to long format data using the lactate columns
  pivot_longer(names_to = "watt", 
               values_to = "lactate", 
               names_prefix = "lac.",
               names_transform = list(watt = as.numeric),
               cols = lac.225:lac.375) %>%
  # Plot the data, group = subject needed to connect the points
  ggplot(aes(watt, lactate, group = subject))  + 
  geom_line(lty = 2) +
  geom_point(shape = 21, fill = "lightblue", size = 2.5) +
  # Adding straight lines at specific values
  geom_hline(yintercept = 4, color = "red") +
  geom_vline(xintercept = 343, color = "blue") + 
   geom_hline(yintercept = 2, color = "red") +
  geom_vline(xintercept = 307.1, color = "blue") 
```



```{r}
#| warning: false
#| message: false
#| code-fold: true


lactate <- cyclingstudy %>%
  # Select columns needed for analysis
  select(subject, group, timepoint, lac.125:lac.375) %>%
  # Only one participant and time-point
  filter(timepoint == "pre", subject == 10) %>%
  # Pivot to long format data using the lactate columns
  pivot_longer(names_to = "watt", 
               values_to = "lactate", 
               names_prefix = "lac.",
               names_transform = list(watt = as.numeric),
               cols = lac.125:lac.375) %>%
  # Remove NA (missing) values to avoid warning/error messages.
  filter(!is.na(lactate))

# fit "straight line" model
m1 <- lm(lactate ~ watt, data = lactate)

# fit second degree polynomial
m2 <- lm(lactate ~ poly(watt, 2, raw = TRUE), data = lactate)

# fit third degree polynomial
m3 <- lm(lactate ~ poly(watt, 3, raw = TRUE), data = lactate)

# fit forth degree polynomial
m4 <- lm(lactate ~ poly(watt, 4, raw = TRUE), data = lactate)

# Store all residuals as new variables
lactate$resid.m1 <- resid(m1)
lactate$resid.m2 <- resid(m2)
lactate$resid.m3 <- resid(m3)
lactate$resid.m4 <- resid(m4)

lactate %>%
  # gather all the data from the models
  pivot_longer(names_to = "model", 
               values_to = "residual", 
               names_prefix = "resid.", 
               names_transform = list(residual = as.numeric),
               cols = resid.m1:resid.m4) %>%  

# Plot values with the observed watt on x axis and residual values at the y
  ggplot(aes(watt, residual, fill = model)) + geom_point(shape = 21, size = 3) +
  
  # To set the same colors/fills as above we use scale fill manual
  scale_fill_manual(values = c("#e41a1c", "#377eb8", "#4daf4a", "#ff7f00"))

ndf <- data.frame(watt = seq(from = 225, to = 350, by = 0.1)) # high resolution, we can find the nearest10:th a watt

ndf$predictions <- predict(m3, newdata = ndf)

# Which value of the predictions comes closest to our value of 4 mmol L-1?
# abs finds the absolute value, makes all values positive, 
# predictions - 4 givs an exact prediction of 4 mmol the value zero
# filter the row which has the prediction - 4 equal to the minimal absolut difference between prediction and 4 mmol
lactate_threshold_4 <- ndf %>%
  filter(abs(predictions - 4) == min(abs(predictions - 4))) %>% print()

lactate_threshold_2 <- ndf %>%
  filter(abs(predictions - 2) == min(abs(predictions - 2))) %>% print()

```
Vi har kalkulert blodlaktatterskel ved 4mmol L^-1^ til å være 343 watt, og blodlaktatterskel ved 2mmol L^-1^ til å være 307 watt for subject "10" ved timepoint "pre".


### Del 2: Predikert hellning på qPCR kalibreringskurve 

```{r}
#| warning: false
#| message: false
#| code-fold: true

ladder <- data.frame(dist = c(408, 430.5, 462.5, 494.5, 536.5, 588.5, 646.5,
                              730.5, 772.5, 824.5, 888.5, 960.5, 1050.5),
                     
                     mw = c(1000, 900, 800, 700, 600, 500, 400, 300, 250, 200, 
                            150, 100, 50))

unknown <- data.frame(dist = c(700.5, 704.5, 702.5, 704.5, 708.5))


  cal <- lm(log(mw) ~ dist, data = ladder)
summary(cal)

preds <- exp(predict(cal, newdata = unknown))

unknown$preds <- preds

unknown

  plot(ladder$dist, ladder$mw, log = "y", pch = 16, col = "blue",
       xlab = "avstand", ylab = "molekylvekt", 
       main = "Kalibreringsmodel: Avstand vs. Molekylvekt")
  lines(ladder$dist, exp(fitted(cal)), col = "black")
  points(unknown$dist, preds, pch = 17, col = "green")
  legend("topright", legend = c("Stige", "Kalibrering", "ukjente preds"),
       col = c("blue", "black", "green"), pch = c(16, NA, 17), lty = c(NA, 1, NA))



```
Kalibreringsmodellen beskriver forholdet mellom avstand og molekylvekt. 
Etter log-transformering av molekylvekten, blir forholdet mellom avstand og molekylvekt tilnærmet lineært, noe som gjør den lineære regresjonsmodellen passende.
R-kvadratverdien på 0.98 indikerer hvor godt modellen passer til dataene da den er tilnærmet 1. 
De forutsagte molekylvektene for de ukjente prøvene er basert på den tilpassede kalibreringsmodellen. Predikasjonene for de ukjente prøvene gir et estimat av deres molekylvekt basert på deres migrasjonsavstand i gelen.
QQ-plottet forteller oss om forskjellene mellom observert og predikert molekylvekt følger en normalfordeling. Ideelt sett bør punktene i QQ-plottet falle langs referanselinjen noe de tilsynelatende gjør. Det vil si at modellen er godt spesifisert, og fanger forholdet mellom migrasjonsavstand og molekylvekt. 


### Del 3: Tolke en regresjonstabell

```{r}
#| warning: false
#| message: false
#| code-fold: true


library(exscidata)
library(tidyverse)
library(gt)



dat <- hypertrophy %>%
  select(PARTICIPANT, GROUP, FAST_CSA_T1, SQUAT_3RM) %>%
  print()


model <- lm(FAST_CSA_T1 ~ SQUAT_3RM, dat) 

summary(model)

```
Per økning i kilo SQUAT_3RM  øker FAST_CSA_T1 med 5.483m^2^. Standardfeil (SE) = 8.032. SE forklarer gjennomsnittlig variasjon i økning i populajsjonen tatt fra vårt utvalg. T-verdi = 0.683. T-verdien er relativt lav og indikerer at differansen mellom gjennomsnittet i dataen og gjennomsnittet i populasjonen sannsynligvis er liten. P-verdi = 0.50. P-verdien her tilsier at det ikke er noe signifikant sammenheng mellom økning i kilo i SQUAT_3RM og økning i mikrometer^2^ i FAST_CSA_T1.



## Diskusjon 

### Diskusjon - del 1
Rapporten viser hvordan man kan kalkulere seg fram til wattbelastning på sykkel ved bestemte laktatverdier på 2 og 4 mmol L^-1^ som beskriver intensiteten. Vi kom fram til at terskelwatten ved 2 mmol L^-1^ var 307, og at terskelwatten ved 4mmol L^-1^ var 343 for subject "10” ved timepoint "pre”. 


### Diskusjon - del 2
Kalibreringsmodellen viser seg å være effektiv til å beskrive forholdet mellom avstand og molekylvekt, spesielt etter at molekylvekten ble log-transformert. Denne transformasjonen bidro til å gjøre forholdet tilnærmet lineær, noe som bekrefter at en lineær regresjonsmodell er en passende tilnærming. Med en R-kvadratverdi på 0.98 ser vi at modellen gir en nesten perfekt tilpasning til dataene, som styrer modellens prediksjonsnøyaktighet.
For de ukjente prøvene baseres prediksjonene av molekylvekt på modellen og gir troverdige estimater basert på migrasjonsavstand i gelen. QQ-plottet støtter også modellens robusthet, ettersom punktene faller nær referanselinjen, som indikerer at restene følger en normalfordeling. Dette antyder at modellen er godt spesifisert og gir en pålitelig beskrivelse av sammenhengen mellom migrasjonsavstand og molekylvekt. Samlet bekrefter resultatene at den utviklede modellen fanger opp de sentrale aspektene ved dataene på en god måte.

### Diskusjon - del 3
Resultatene viser at det er en økning på 5.48 mikrometer^2^ i FAST_CSA_T1 for hver kilo økning i SQUAT_3RM, men P-verdien på 0.50 indikerer at denne sammenhengen ikke er statistisk signifikant. Standardfeilen (SE) på 8.032 reflekterer variasjonen i estimatet og hvor mye det kan forventes å avvike fra populasjonsgjennomsnittet i utvalget vårt. Den lave t-verdien på 0.683 understøtter også at forskjellen mellom gjennomsnittet i utvalget og populasjonen sannsynligvis er liten. Oppsummert tyder disse funnene på at det ikke er en sterk eller signifikant sammenheng mellom økning i SQUAT_3RM og økning i FAST_CSA_T1. Samtidig som den observerte økningen i FAST_CSA _T1 heller kan være påvirket av tilfeldige variasjoner enn en systematisk effekt av økt styrke.


## Referanser