---
title: "Regresjonsmodellar"
editor_options: 
  chunk_output_type: console
---


## Introduksjon

Hensikten med denne rapporten er å predikere data ved hjelp av regresjon gjort i Rstudio, samt tolke en regresjonstabell. Rapporten inneheld tre delar. Ved å bestemme laktatterskel ved blodlaktatverdiene 2 og 4 mmol L^-1^ analyserer vi forholdet mellom prestasjon i watt og treningsintensitet. Vi analyserte hellninga til ein qPCR kalibreringskurve, og tolka en regresjonstabell om forholdet mellom 3RM squat og tverrsnittsareal til type II muskelfibrer.

## Metode

### Del 1: Predikert laktatterskel

I del 1 av rapporten ble datasettet cyclingstudy fra [@Sylta] brukt til å predikere to bestemte blodlaktatterskler ved 2 og 4 mmol L^-1^ ved bruk av ein tredjegradspolynom modell. Det blei testa ut fire modellar for estimering av blodlaktatteskel til ID10, ein rett linje modell, andregradspolynom, tredjegradspolynom. Behandlingen av dataen ble gjort i [@RCoreTeam].

### Del 2: Predikert hellning på qPCR kalibreringskurve

I del 2 av rapporten har vi ved hjelp av [@Schindelin] analysert et bilde av qPCR som ble hentet fram fra forsøket [@DNA]. Analysen av bildet gav oss data som vi anvendte i [@RCoreTeam] for å predikere hellinga til qPCR kalibreringskurva.

### Del 3: Tolke en regresjonstabell

I del 3 av rapporten har vi gjort ein statistisk analyse av forholdet mellom "Type II (FAST) fibers cross sectional area (micrometer^2^)" ved baseline (FAST_CSA_T1) og "Squat 3 repetition maximum load (kg)" ved baseline (SQUAT_3RM) fra datasettet til [@Haun2018] og [@Haun2019] for å undersøke om det var et linjert forhold.

## Resultat

### Del 1: Predikert laktatterskel

```{r}
#| warning: FALSE
#| message: FALSE
#| echo: false
#| fig-cap: "Oversikt som viser at fjerdegradspolynom er den beste modellen til å estimere laktatverdiar"
#| label: fig-modell

library(tidyverse)
library(exscidata)

#predikere laktaterskel ved 2 og 4 mmol

lactate <- cyclingstudy %>%
  # Select columns needed for analysis
  select(subject, group, timepoint, lac.125:lac.375) %>%
  # Only one participant and time-point
  filter(timepoint == "pre", subject == 10) %>%
  # Pivot to long format data using the lactate columns
  pivot_longer(names_to = "watt", 
               values_to = "lactate", 
               names_prefix = "lac.",
               names_transform = list(watt = as.numeric),
               cols = lac.125:lac.375) %>%
  # Remove NA (missing) values to avoid warning/error messages.
  filter(!is.na(lactate))

# fit "straight line" model
m1 <- lm(lactate ~ watt, data = lactate)

# fit second degree polynomial
m2 <- lm(lactate ~ poly(watt, 2, raw = TRUE), data = lactate)

# fit third degree polynomial
m3 <- lm(lactate ~ poly(watt, 3, raw = TRUE), data = lactate)


# Store all residuals as new variables
lactate$resid.m1 <- resid(m1)
lactate$resid.m2 <- resid(m2)
lactate$resid.m3 <- resid(m3)

lactate %>%
  # gather all the data from the models
  pivot_longer(names_to = "model", 
               values_to = "residual", 
               names_prefix = "resid.", 
               names_transform = list(residual = as.numeric),
               cols = resid.m1:resid.m3) %>%  

# Plot values with the observed watt on x axis and residual values at the y
  ggplot(aes(watt, residual, fill = model)) + geom_point(shape = 21, size = 3) +
  labs(x = "Watt", 
       y = "Residualer") +
  
  # To set the same colors/fills as above we use scale fill manual
  scale_fill_manual(values = c("#e41a1c", "#377eb8", "#4daf4a"))

ndf <- data.frame(watt = seq(from = 225, to = 350, by = 0.1)) # high resolution, we can find the nearest10:th a watt

ndf$predictions <- predict(m3, newdata = ndf)

# Which value of the predictions comes closest to our value of 4 mmol L-1?
# abs finds the absolute value, makes all values positive, 
# predictions - 4 givs an exact prediction of 4 mmol the value zero
# filter the row which has the prediction - 4 equal to the minimal absolut difference between prediction and 4 mmol
lactate_threshold_4 <- ndf %>%
  filter(abs(predictions - 4) == min(abs(predictions - 4))) 

lactate_threshold_2 <- ndf %>%
  filter(abs(predictions - 2) == min(abs(predictions - 2)))

lac4 <- round(lactate_threshold_4$watt,0)
lac2 <- round(lactate_threshold_2$watt,0)

```

Vi fant ut at tredjegradspolynom (m3) var den beste modellen for å estimere laktatverdiar mot ein rett linje modell(m1) og ein andregradspolynom (m2) (sjå @fig-modell), då residuala frå denne modellen varierte minst frå observerte verdiar.

```{r}
#| warning: FALSE
#| message: FALSE
#| echo: false
#| fig-cap: "Figur som visar to predikerte laktattersklar for ID10"
#| label: fig-ID10

#figur

cyclingstudy %>%
  # Select columns needed for analysis
  select(subject, group, timepoint, lac.125:lac.375) %>%
  # Only one participant and time-point
  filter(timepoint == "pre", subject == 10) %>%
  # Pivot to long format data using the lactate columns
  pivot_longer(names_to = "watt", 
               values_to = "lactate", 
               names_prefix = "lac.",
               names_transform = list(watt = as.numeric),
               cols = lac.225:lac.375) %>%
  # Plot the data, group = subject needed to connect the points
  ggplot(aes(watt, lactate, group = subject))  + 
  geom_line(lty = 2) +
  geom_point(shape = 21, fill = "lightblue", size = 2.5) +
  # Adding straight lines at specific values
  geom_hline(yintercept = 4, color = "red") +
  geom_vline(xintercept = 343, color = "blue") + 
   geom_hline(yintercept = 2, color = "red") +
  geom_vline(xintercept = 307, color = "blue") +
  labs(x = "Watt", 
       y = expression("Laktat mmol L"^-1))
```

Vi har kalkulert blodlaktatterskel ved 4mmol L^-1^ til å vere `r lac4` watt, og blodlaktatterskel ved 2mmol L^-1^ til å være `r lac2` watt for subject "10" ved timepoint "pre" (sjå @fig-ID10).

### Del 2: Predikert hellning på qPCR kalibreringskurve

```{r}
#| warning: FALSE
#| message: FALSE
#| echo: false

ladder <- data.frame(dist = c(408, 430.5, 462.5, 494.5, 536.5, 588.5, 646.5,
                              730.5, 772.5, 824.5, 888.5, 960.5, 1050.5),
                     mw = c(1000, 900, 800, 700, 600, 500, 400, 300, 250, 200, 150, 100, 50))

unknown <- data.frame(dist = c(700.5, 704.5, 702.5, 704.5, 708.5))

cal <- lm(log(mw) ~ dist, data = ladder)

preds <- exp(predict(cal, newdata = unknown))

unknown$preds <- preds


plot(ladder$dist, ladder$mw, log = "y", pch = 16, col = "blue",
     xlab = "Avstand", ylab = "Molekylvekt", 
     main = "Kalibreringsmodel: Avstand vs. Molekylvekt")
lines(ladder$dist, exp(fitted(cal)), col = "black")
points(unknown$dist, preds, pch = 17, col = "green")
legend("topright", legend = c("Stige", "Kalibrering", "Ukjente prediksjonar"),
       col = c("blue", "black", "green"), pch = c(16, NA, 17), lty = c(NA, 1, NA))
   



```

Kalibreringsmodellen beskrive forholdet mellom avstand og molekylvekt. Etter log-transformering av molekylvekten, blir forholdet mellom avstand og molekylvekt tilnærmet linjert, noko som gjør den linjere regresjonsmodellen passande. R-kvadratverdien på 0.98 indikerar kor godt modellen passar til dataen då den er tilnerma 1. Dei forutsagte molekylvektene for dei ukjente prøvane er basert på den tilpassa kalibreringsmodellen. Predikasjonane for dei ukjente prøvene gir et estimat av deira molekylvekt basert på deira migrasjonsavstand i gelen. QQ-plottet fortel oss om forskjellane mellom observert og predikert molekylvekt føljer ein normalfordeling. Ideelt sett bør punkta i QQ-plottet falle langs referanselinja noko dei tilsynelatende gjer. Det vil sei at modellen er godt spesifisert, og fangar forholdet mellom migrasjonsavstand og molekylvekt.

### Del 3: Tolke en regresjonstabell

```{r}
#| warning: FALSE
#| message: FALSE
#| echo: false
#| label: fig-reg

library(exscidata)
library(tidyverse)
library(gt)

# Filtrere og sjå på data
dat <- hypertrophy %>%
  select(PARTICIPANT, GROUP, FAST_CSA_T1, SQUAT_3RM)

# Tilpasse ein lineær modell
model <- lm(FAST_CSA_T1 ~ SQUAT_3RM, dat)

# Lage plott
dat %>%
  ggplot(aes(x = SQUAT_3RM, y = FAST_CSA_T1)) +
  geom_point(color = "blue", size = 2) + # Punkta i plottet
  geom_smooth(method = "lm", se = TRUE, color = "red") + # Regresjonslinja
  labs(
    title = "Samanheng mellom SQUAT_3RM og FAST_CSA_T1",
    x = "SQUAT 3RM (kg)",
    y = expression("FAST CSA T1 (" * mu * m^2 * ")")
  ) +
  theme_minimal()


```

Resultata viser ingen samanheng mellom SQUAT_3RM og FAST_CSA_T1 (Estimat = 5,483µm^2^, SE = 8,032, t = 0,683, p = 0,50), sjå @fig-reg.

## Diskusjon

### Diskusjon - del 1

Rapporten viser korleis man kan kalkulere seg fram til wattbelastning på sykkel ved bestemte laktatverdier på 2 og 4 mmol L^-1^ som beskriv intensiteten. Vi kom fram til at terskelwatten ved 2 mmol L^-1^ var `r lac2`, og at terskelwatten ved 4mmol L^-1^ var `r lac4` for "ID10” ved timepoint "pre”. Berekninga blei gjort ved bruk av tredjegradspolynomial modell då estimata frå denne passa betre enn ein linjer modell og ein andregradspolynomial modell. Tredjegradspolynomial modell har tidligare blitt bevist å vere god for å estimere ein laktatprofil kurve [@Newell].

### Diskusjon - del 2

Kalibreringsmodellen viser seg å vere effektiv til å beskrive forholdet mellom avstand og molekylvekt, spesielt etter at molekylvekten blei log-transformert. Denne transformasjonen hjalp til å gjere forholdet tilnærmet linjert, noko som bekreftar at ein linjer regresjonsmodell er ein passande tilnærming. Med ein R-kvadratverdi på 0.98 ser vi at modellen gjer ein nesten perfekt tilpasning til dataen, som styrer modellens prediksjonsnøyaktighet. For dei ukjente prøvane basera ein prediksjonane av molekylvekt på modellen og gir truverdige estimat basert på migrasjonsavstand i gelen. QQ-plottet støtter også modellens robustheit, ettersom punkta faller nærme referanselinja, som indikere at restane føljer ein normalfordeling. Dette antydar at modellen er godt spesifisert og gir ein pålitelig beskrivelse av sammenhengen mellom migrasjonsavstand og molekylvekt. Samla bekreftar resultata at den utvikla modellen fanger opp dei sentrale aspektene ved dataen på ein god måte.

### Diskusjon - del 3

Resutlata visar ingen samanheng mellom FAST_CSA_T1 og SQUAT_3RM (Estimat = 5,483µm^2^, SE = 8,032, t = 0,683, p = 0,50). SE forklarar kor mykje gjennomsnittet frå vårt utvalg forventas å avvike frå det sanne gjennomsnittet i populasjonen [@Sport]. P-verdien her tilsier at vi vil sjå eit likt eller meir ekstremt resultat i 50% av tilfellene om vi repiterer studien gitt at nullhypotesen er sann [@Sport]. T-verdien er lav og indikerer at differansen mellom gjennomsnittet i dataen og gjennomsnittet i populasjonen sannsynligvis er liten [@Sport]. Den låge t-verdien ilag med den høge p-verdien indikerar at det ikkje er grunnalag for å sei at det er statistisk signifikant [@Sport]. Oppsumert ser vi at det ikkje er noko grunnlag for å sei at det er ein signifikant sammenheng mellom auke av kilo i SQUAT_3RM og auke i µm^2^ i FAST_CSA_T1.


