---
title: "Molekylærlabb rapport"
editor_options: 
  chunk_output_type: console
---


## Introduksjon

Analyse av genuttrykk gjennom fluoresensbasert sanntids kvantitativ polymerasekjedereaksjon (qPCR) er ein veletablert praksis brukt i ulike treningsstudier [@Kuang]. qPCR vert brukt til å måle uttrykket av eit målgen i prøver frå vev som blod og muskel. Ein vanleg applikasjon innan treningsfysiologi er måling av treningsinduserte endringar i genuttrykk knytt til ulike muskelfiber-typar. Sjølv om denne typen analyse er mykje brukt, finst det mange protokollar og metodar for å gjennomføre analysen. Reproduserbarheita og pålitelegheita av dataa avhenger i stor grad av korleis eksperimenta blir utført og tolka. For å sikre pålitelege testresultat, er det viktig å følgje ein detaljert og nøye utforma protokoll [@Kuang].

Prinsippet bak ein qPCR-analyse er å overvåke PCR i sanntid. For å utføre PCR, må vi først trekke ut RNA frå eit biologisk celleprøve. RNA blir deretter omdanna til cDNA i ein prosess kalla revers transkripsjon. PCR blir deretter brukt til å amplifisere dette cDNA-et til milliardar av kopiar [@Kuang]. Kvar syklus i PCR består av tre steg for å kopiere DNA. I første steg (denaturering) blir DNA-et utsett for høge temperaturar for å skilje det frå dobbeltstrenga til enkelstrenga. I andre steg (annealing) blir temperaturen senka, og primerar bind seg til malstrengene. I det siste steget (elongering) aukar temperaturen igjen, og DNA-polymerasar bind seg til primerane og syntetiserer nytt dobbeltstranda DNA, identisk med utgangspunktet [@Kuang]. Denne syklusen blir deretter repetert, og DNA-et dobler seg eksponentielt med kvar runde. I ein qPCR som bruker SYBR Green-metoden, blir DNA-et bunde til ein fluorescerande markør under kvar syklus, noko som gjer at PCR-prosessen kan overvåkast i sanntid ved å fange fluorescensen etter kvar syklus [@Kuang]. Mengda cDNA og fluorescens dobles med kvar syklus, og fluorescenssignalet aukar eksponentielt. Kor raskt fluorescenssignalet når ein sett terskel, kjent som syklusterskelen (CT), bestemmer genuttrykksnivået. Jo færre syklar som trengs for å nå CT, desto høgare er uttrykket av målgenet i prøva [@Livak].

MHC står for Myosin Heavy Chain, som refererer til proteinkomponenten i myosin, ein motorprotein avgjerande for muskelkontraksjon. Det finst fleire typar MHC som svarar til ulike muskelfiber-typar, som:

MHC1 (Type I): Finnes i langsamt kontraherande muskelfiber som er meir uthaldande.

MHC2a (Type IIa): Finnes i raskt kontraherande fiber som er motstandsdyktige mot trettheit og brukt i moderat langvarige aktivitetar.

MHC2x (Type IIx): Finnes i raskt kontraherande fiber som er meir kraftige, men trettast raskt.

Endringar i uttrykket av desse MHC-isoformene kan indikere tilpassingar i samansetjing av muskelfiber, ofte som resultat av trening eller intervensjonar.

NY

7.1 Innleiing

Analyse av genuttrykk gjennom fluoresensbasert sanntids kvantitativ polymerasekjedereaksjon (qPCR) er ein veletablert metode som blir brukt i ei rekke treningsstudier [@Kuang]. Denne metoden kvantifiserer uttrykket av målgen i biologiske prøver, som frå blod eller muskelvev. qPCR er mykje brukt, og det finst mange protokollar og metodar for å gjennomføre analysen. I vår studie brukte vi SYBR Green-metoden, der eit fluorescerande fargestoff bind seg til DNA under amplifiseringa. Denne fluorescensen gjer det mogleg å overvake reaksjonen i sanntid, ettersom signalintensiteten samsvarar med mengda DNA som er til stades [@Kuang]. Fluorescensen når ein førehandsbestemt terskel, kalla syklusterskelen (CT), som reflekterer nivået av genuttrykk. Ein lågare CT indikerer høgare genuttrykk, ettersom færre amplifiseringssyklar var nødvendige for å krysse terskelen [@Livak].

Innan treningsfysiologi blir qPCR ofte brukt for å undersøkje endringar i genuttrykk som skjer ved trening. I denne studien ønskjer vi å teste primer-effektiviteten og utføre målretta amplifisering av cDNA ved bruk av spesifikke primerar. I tillegg vil vi undersøkje korleis styrketrening påverkar genuttrykket i ulike muskelfiber-typar, ettersom deltakarane gjennomførte eit to veker langt styrketreningsprogram. Dei ulike muskelfiber-typane vi undersøkte, var type I, type IIa og type IIx. Type I-fibrar, også kalla langsame fibrar, er svært oksidative og kan oppretthalde kontraksjon over lengre tid utan å bli utmatta [Pette, 2000]. Type IIa-fibrar nyttar både aerobe og anaerobe metabolske vegar, har moderat motstand mot utmatting og produserer meir kraft enn type I-fibrar [@Pette]. Til slutt har vi type IIx-fibrar, som hovudsakleg er avhengige av anaerob metabolisme og er spesialiserte for raske og kraftige kontraksjonar [@Pette].



## Metode

**7.2 Materiale**

- Ein sanntids PCR-maskin (vi brukar QuantStudio 5)
- Ei qPCR-reaksjonsplate
- Nucleasfritt vatn og pipette-spissar
- SYBR-green Master Mix

Før eksperimentet forberedde laboratorieansvarleg cDNA-et, som blei trekt ut frå prøver samla under ein studie der deltakarar gjennomførte eit to veker langt styrketreningsprogram.

Fyrst laga vi ein fortynningsserie for å teste primerane @tbl-dilution. Vi flytta 2µl frå rør 1 til rør 2a, og 10µl frå 1 til 2b, og vortexa rør 2a og 2b slik at prøva og vatn (H2O) blei blanda. Deretter flytta vi 2µl frå 2a til 3a og 2µl frå 2b til 3b, og vortexa rør 3a og 3b. Til slutt flytta vi 2µl frå 3a til 4a og 2µl frå 3b til 4b, og vortexa rør 4a og 4b.



```{r} 
#| echo: false
#| warning: false
#| message: false
#| label: tbl-dilution  
#| tbl-cap: "Fortynningsserie" 

library(gt) 
library(tidyverse) 

#TABLE 7.1 

table_data <- data.frame( 
  row.names = c("Fortynning", "prøve", "H2O"), 
  `1` = c("1", "30µl", "0µl"), 
  `2a` = c("1/10", "2µl", "18µl"), 
  `3a` = c("1/100", "2µl", "18µl"), 
  `4a` = c("1/1000", "2µl", "18µl"), 
  `2b` = c("1/2", "10µl", "10µl"), 
  `3b` = c("1/20", "2µl", "18µl"), 
  `4b` = c("1/200", "2µl", "18µl") 
) 


colnames(table_data) <- c("1", "2a", "3a", "4a", "2b", "3b", "4b") 


table_data %>% gt() 

``` 


Vi kombinerte deretter ein master-miks som bestod av 250µl SYBR-green, 50µl primer-miks (MHC1, MHC2a, MHC2x, eller MHCb2m) og 100µl H2O. Deretter lasta vi plate med primer-spesifikk master-miks etter pipetteringsskjemaet vårt @tbl-pipette. 8µl av master-miksen blei lagt i brønnene saman med 2µl cDNA-prøve. 


```{r} 
#| echo: false
#| warning: false
#| message: false
#| label: tbl-pipette  
#| tbl-cap: "Pipeteringsskjema" 
 
#TABLE 7.2 (pippetteringsskjema) 

library(tidyverse) 
library(gt) 

table_data1 <- data.frame( 
  Row = c(NA, "A", "B", "C", "D", "E", "F", "G", "H", "I", "J", "K", "L"), 
  "13" = c("Fp1", "myhc 1", "myhc 1", "myhc 1", "myhc 2a", "myhc 2a", "myhc 2a", "myhc 2x", "myhc 2x", "myhc 2x", "myhc", "myhc", "myhc"), 
    "14" = c("Fp2", "myhc 1", "myhc 1", "myhc 1", "myhc 2a", "myhc 2a", "myhc 2a", "myhc 2x", "myhc 2x", "myhc 2x", "myhc", "myhc", "myhc"), 
  "15" = rep(NA, 13), 
  "16" = rep(NA, 13), 
  "17" = c(NA, "cmyc 1", "cmyc 1", "cmyc 1", NA, NA, NA, NA, NA, NA, "cmyc 1", "cmyc 1", "cmyc 1"), 
  "18" = c(NA, "cmyc 2a", "cmyc 2a", "cmyc 2a", NA, NA, NA, NA, NA, NA, "cmyc 2a", "cmyc 2a", "cmyc 2a"), 
  "19" = c(NA, "cmyc 3a", "cmyc 3a", "cmyc 3a", NA, NA, NA, NA, NA, NA, "cmyc 3a", "cmyc 3a", "cmyc 3a"), 
  "20" = c(NA, "cmyc 4a", "cmyc 4a", "cmyc 4a", NA, NA, NA, NA, NA, NA, "cmyc 4a", "cmyc 4a", "cmyc 4a"), 
  "21" = c(NA, "cmyc 2b", "cmyc 2b", "cmyc 2b", NA, NA, NA, NA, NA, NA, "cmyc 2b", "cmyc 2b", "cmyc 2b"), 
  "22" = c(NA, "cmyc 3b", "cmyc 3b", "cmyc 3b", NA, NA, NA, NA, NA, NA, "cmyc 3b", "cmyc 3b", "cmyc 3b"), 
  "23" = c(NA, "cmyc 4b", "cmyc 4b", "cmyc 4b", NA, NA, NA, NA, NA, NA, "cmyc 4b", "cmyc 4b", "cmyc 4b") 
)  


colnames(table_data1) <- c("Rader", "13", "14", "15", "16", "17", "18", "19", "20", "21", "22", "23")  


table_data1[is.na(table_data1)] <- "" 


table_data1 %>% gt() %>% 
  tab_options(
    table.font.size = px(9),
    table.width = px(500)
  )


 


``` 

Plata blei deretter dekt med plast og sentrifugert ved 1200rpm i 1 minutt. PCR-prøvene blei analysert ved hjelp av sanntids PCR (Applied Biosystems 7500 Fast Real-Time PCR System, Life Technologies AS) og QuantStudio programvara (Applied Biosystems, Waltham, MA, USA). PCR-prosessen bestod av tre fasar: ein 'Hold'-fase, ein 'PCR'-fase, og ein 'Melt curve'-fase. I første steg auka temperaturen med 1,99°C/s til 50°C, der ho blei konstant i 2 minutt. Deretter auka temperaturen med 1,99°C/s til 95°C, der ho blei konstant i 2 minutt. Deretter starta den faktiske PCR-prosessen som bestod av 40 syklar. Éin syklus innebar 1 sekund på 95°C, deretter sank temperaturen med 1,77°C/s til 60°C, der ho blei konstant i 30 sekund. Etter kvar syklus blei eit bilde av fluorescensen i brønnene teke. Til slutt auka temperaturen med 1,99°C/s til 95°C og blei konstant i 15 sekund. Deretter sank temperaturen med 1,77°C/s til 60°C, der ho blei konstant i 1 minutt. Temperaturen auka deretter med 0,15°C/s til 95°C, der ho blei konstant i 15 sekund. Etter at PCR-prosessen var avslutta, henta vi resultata i form av CT-verdier.


## Resultat

```{r} 
#| echo: false
#| warning: false
#| message: false
#| label: tbl-fort1  
#| tbl-cap: "Fortynningsrekke" 


#TABLE 7.3 FORTYNNINGSREKKE 

table_data2 <- data.frame( 
  Dilution = c("1", "1/2", "1/10", "1/20", "1/200"), 
  Ct1 = c(28.678, 29.414, 31.776, 33.241, "Undetermined"), 
  Ct2 = c(28.708, 29.620, 31.416, 32.653, "Undetermined"), 
  Ct3 = c(29.155, 29.264, 32.413, "Undetermined", 34.574), 
  `Avg Ct` = c(28.847, 29.433, 31.868, 32.947, 34.574), 
  `Sample quan` = c(1, 0.5, 0.1, 0.05, 0.005), 
  `Log \n(sample quan)` = c(0, -0.301, -1, -1.301, -2.301), 
  `Slope` = c(-2.6104, NA, NA, NA, NA), 
  `Primer Efficiency (%)` = c(141.5901, NA, NA, NA, NA)) 


table_data2[is.na(table_data2)] <- "" 

table_data2 %>% gt() %>% 
   tab_options(
    table.font.size = px(9),
    table.width = px(500)
  )




``` 

 

 

```{r} 
#| echo: false
#| warning: false
#| message: false
#| label: tbl-fort2 
#| tbl-cap: "CV" 

library(tidyverse) 
library(gt) 

#TABLE 7.4 


pooled_data <- data.frame( 
  `Pooled sam` = c(1, 0.5, 0.1), 
  Avg = c(28.847, 29.433, 31.868), 
  SD = c(0.26704902, 0.17887641, 0.50500096), 
  `CV` = c("0.93 %", "0.61 %", "1.58 %")) 


pooled_data %>%  
  gt() 


``` 

 
Ein stigning på -2,6 indikerer at primer-effektiviteten ikkje er optimal, då det er kalkulert til å vere 142%. Vi ser at observasjonen vår ikkje er lineær @fig-snitt-ct.


 

```{r} 
#| echo: false
#| warning: false
#| message: false
#| fig-cap: "Gjennomsnittleg ct"
#| label: fig-snitt-ct

library(ggplot2) 

#FIGURE 7.1

data <- data.frame( 
  Fortynning = c("1", "1/2", "1/10", "1/20", "1/200"), 
  Avg_Ct = c(28.847, 29.433, 31.868, 32.947, 34.574), 
  Log_sample_quan = c(0, -0.301, -1, -1.301, -2.301)) 

ggplot(data, aes(x = Avg_Ct, y = Log_sample_quan, color = Fortynning)) + 
  geom_point(size = 2) +   
  geom_smooth(method = "lm", se = FALSE, color = "black", size = 0.5, linetype = "dotted") +   
  labs( 
    x = "Gjennomsnittleg Ct", 
    y = "Log(prøve kvantifisert)") + 
    theme_minimal() + 
  scale_color_manual(values = c("royalblue3", "paleturquoise", "palegreen2", "wheat4", "pink")) + 
  theme(legend.title = element_blank()) 



``` 

Standardavviket er relativt lågt for fortynningane i den "sammenslåtte prøven", som indikerer presisjon i resultata. Standardfeilen er lågast for den 1/2 fortynna prøva på 0,61% og høgast for den 1/10 fortynna prøva på 1,58%. Dette tyder på at det er større variasjon mellom målingane for dei mest fortynna prøvene. I tillegg er standardfeilen for den ufortynna prøva høgare enn for den 1/2 fortynna prøva. 

 



```{r} 
#| echo: false
#| warning: false
#| message: false
#| label: tbl-ct 
#| tbl-cap: "Delta ct" 



#TABLE 7.5 CT VALUES  

table_data2 <- data.frame( 
  Prøve_namn = c("FP6 R v0", "FP6 R v2pre", "FP6 R v0", "FP6 R v2pre", "FP6 R v0", "FP6 R v2pre"), 
  Mål_gen = c("MYHC1", "MYCH1", "MHC2a", "MHC2a", "MYHC2x", "MYHC2x"), 
  Ct1 = c(19.798, 18.944, 21.029, 19.549, 27.019, 24.871), 
  Ct2 = c(19.901, 19.240, 21.247, 19.304, 26.898, 24.105), 
  Ct3 = c(19.621, 19.861, 20.627, 19.580, 25.907, 24.256), 
  Gjennomsnitt = c(19.7733333, 19.3483333, 20.968, 19.478, 26.6079534, 24.4106166), 
  Refereanse_gen = c("b2m", "b2m", "b2m", "b2m", "b2m", "b2m"), 
  Ref_Ct1 = c(24.670, 22.913, 24.670, 22.913, 24.670, 22.913), 
  Ref_Ct2 = c(24.513, 23.950, 24.513, 23.950, 24.513, 23.950), 
  Ref_Ct3 = c(24.691, 23.819, 24.691, 23.819, 24.691, 23.819), 
  Ref_Gjennomsnitt = c(24.625, 23.561, 24.625, 23.561, 24.625, 23.561), 
  Delta_Ct = c(-4.851, -4.212, -3.657, -4.083, 1.983, 0.850), 
  To_Delta_Delta_Ct = c(28.867, 18.536, 12.613, 16.944, 0.253, 0.555)) 


table_data2 %>% gt() %>% 
   tab_options(
    table.font.size = px(9),
    table.width = px(500)
  )


``` 

I tabell 7.5 kan vi sjå at talet på syklar for å nå syklusterskelen (CT) har endra seg frå veke 0 til veke 2. Talet på syklar minkla for myhc1 frå eit gjennomsnitt på 19,7 til 19,3 syklar. For myhc2a gjekk syklane ned frå 20,9 til 19,4, og for myhc2x gjekk det frå 26,6 til 24,4 syklar. Dette indikerer at genuttrykket auka frå veke 0 til veke 2, då færre syklar indikerer høgare genuttrykk (Livak og Schmittgen, 2001). 



```{r} 
#| echo: false
#| warning: false
#| message: false
#| label: tbl-gene-exp 
#| tbl-cap: "Fordelig av genuttrykk ved baseline og veke to" 

#TABLE 7.6: Percentage distribution of gene expression after week 0 and week 2 

table_data3 <- data.frame( 
  `100%` = c(41.733, 36.034), 
  myhc1 = c("69.17 %", "51.44 %"), 
  myhc2a = c("30.22 %", "47.02 %"), 
  mhc2x = c("0.61 %", "1.54 %")) 


colnames(table_data3) <- c("100%", "MYHC1", "MYHC2a", "MYHC2x")  
table_data3 %>% gt() 

``` 

I tabell 7.6 kan vi sjå at mengda genuttrykk for dei ulike muskelfiber-typane har endra seg frå veke 0 til veke 2. Uttrykket av Muskel Fiber Type 






## Diskusjon 
Auken i myhc2x, som er knytt til dei raskaste og mest eksplosive muskelfibrane, er uventa, sidan denne fibertypen vanlegvis minkar ved langvarig trening til fordel for meir uthaldande eller styrkeretta fibrar (type I og IIa). Det kan vere at denne aukinga er eit resultat av kortvarige tilpassingar som gjev auka eksplosivitet eller kraftutvikling, men det er òg mogleg at dette reflekterer tekniske feil, som til dømes høg primer-effektivitet eller biologisk variasjon. 

