---
title: "Molekylærlabb rapport"
editor_options: 
  chunk_output_type: console
---


## Indroduksjon

Analyse av genuttrykk gjennom fluoresensbasert sanntids kvantitativ polymerasekjedereaksjon (qPCR) er ein veletablert metode som blir brukt i ei rekke treningsstudier [@Kuang]. Denne metoden kvantifiserer uttrykket av målgen i biologiske prøver, som frå blod eller muskelvev. qPCR er mykje brukt, og det finst mange protokollar og metodar for å gjennomføre analysen. I vår studie brukte vi SYBR Green-metoden, der eit fluorescerande fargestoff bind seg til DNA under amplifiseringa. Denne fluorescensen gjer det mogleg å overvake reaksjonen i sanntid, ettersom signalintensiteten samsvarar med mengda DNA som er til stades [@Kuang]. Fluorescensen når ein førehandsbestemt terskel, kalla syklusterskelen (CT), som reflekterer nivået av genuttrykk. Ein lågare CT indikerer høgare genuttrykk, ettersom færre amplifiseringssyklar var nødvendige for å krysse terskelen [@Livak].

Innan treningsfysiologi blir qPCR ofte brukt for å undersøkje endringar i genuttrykk som skjer ved trening. I denne studien ønskjer vi å teste primer-effektiviteten og utføre målretta amplifisering av cDNA ved bruk av spesifikke primerar. I tillegg vil vi undersøkje korleis styrketrening påverkar genuttrykket i ulike muskelfiber-typar, ettersom deltakarane gjennomførte eit to veker langt styrketreningsprogram. Dei ulike muskelfiber-typane vi undersøkte, var type I, type IIa og type IIx. Type I-fibrar, også kalla langsame fibrar, er svært oksidative og kan oppretthalde kontraksjon over lengre tid utan å bli utmatta [Pette, 2000]. Type IIa-fibrar nyttar både aerobe og anaerobe metabolske vegar, har moderat motstand mot utmatting og produserer meir kraft enn type I-fibrar [@Pette]. Til slutt har vi type IIx-fibrar, som hovudsakleg er avhengige av anaerob metabolisme og er spesialiserte for raske og kraftige kontraksjonar [@Pette].



## Metode

Før eksperimentet forberedde laboratorieansvarleg cDNA-et, som blei trekt ut frå prøver samla under ein studie der deltakarar gjennomførte eit to veker langt styrketreningsprogram.

Fyrst laga vi ein fortynningsserie for å teste primerane @tbl-dilution. Vi flytta 2µl frå rør 1 til rør 2a, og 10µl frå 1 til 2b, og vortexa rør 2a og 2b slik at prøva og vatn (H2O) blei blanda. Deretter flytta vi 2µl frå 2a til 3a og 2µl frå 2b til 3b, og vortexa rør 3a og 3b. Til slutt flytta vi 2µl frå 3a til 4a og 2µl frå 3b til 4b, og vortexa rør 4a og 4b.



```{r} 
#| echo: false
#| warning: false
#| message: false
#| label: tbl-dilution  
#| tbl-cap: "Fortynningsserie" 

library(gt) 
library(tidyverse) 

#TABLE 7.1 

table_data <- data.frame( 
  row.names = c("Fortynning", "prøve", "H2O"), 
  `1` = c("1", "30µl", "0µl"), 
  `2a` = c("1/10", "2µl", "18µl"), 
  `3a` = c("1/100", "2µl", "18µl"), 
  `4a` = c("1/1000", "2µl", "18µl"), 
  `2b` = c("1/2", "10µl", "10µl"), 
  `3b` = c("1/20", "2µl", "18µl"), 
  `4b` = c("1/200", "2µl", "18µl") 
) 


colnames(table_data) <- c("1", "2a", "3a", "4a", "2b", "3b", "4b") 


table_data %>% gt() 

``` 


Vi kombinerte deretter ein master-miks som bestod av 250µl SYBR-green, 50µl primer-miks (MHC1, MHC2a, MHC2x, eller MHCb2m) og 100µl H2O. Deretter lasta vi plate med primer-spesifikk master-miks etter pipetteringsskjemaet vårt @tbl-pipette. 8µl av master-miksen blei lagt i brønnene saman med 2µl cDNA-prøve. 


```{r} 
#| echo: false
#| warning: false
#| message: false
#| label: tbl-pipette  
#| tbl-cap: "Pipeteringsskjema" 
 
#TABLE 7.2 (pippetteringsskjema) 

library(tidyverse) 
library(gt) 

table_data1 <- data.frame( 
  Row = c(NA, "A", "B", "C", "D", "E", "F", "G", "H", "I", "J", "K", "L"), 
  "13" = c("Fp1", "myhc 1", "myhc 1", "myhc 1", "myhc 2a", "myhc 2a", "myhc 2a", "myhc 2x", "myhc 2x", "myhc 2x", "myhc", "myhc", "myhc"), 
    "14" = c("Fp2", "myhc 1", "myhc 1", "myhc 1", "myhc 2a", "myhc 2a", "myhc 2a", "myhc 2x", "myhc 2x", "myhc 2x", "myhc", "myhc", "myhc"), 
  "15" = rep(NA, 13), 
  "16" = rep(NA, 13), 
  "17" = c(NA, "cmyc 1", "cmyc 1", "cmyc 1", NA, NA, NA, NA, NA, NA, "cmyc 1", "cmyc 1", "cmyc 1"), 
  "18" = c(NA, "cmyc 2a", "cmyc 2a", "cmyc 2a", NA, NA, NA, NA, NA, NA, "cmyc 2a", "cmyc 2a", "cmyc 2a"), 
  "19" = c(NA, "cmyc 3a", "cmyc 3a", "cmyc 3a", NA, NA, NA, NA, NA, NA, "cmyc 3a", "cmyc 3a", "cmyc 3a"), 
  "20" = c(NA, "cmyc 4a", "cmyc 4a", "cmyc 4a", NA, NA, NA, NA, NA, NA, "cmyc 4a", "cmyc 4a", "cmyc 4a"), 
  "21" = c(NA, "cmyc 2b", "cmyc 2b", "cmyc 2b", NA, NA, NA, NA, NA, NA, "cmyc 2b", "cmyc 2b", "cmyc 2b"), 
  "22" = c(NA, "cmyc 3b", "cmyc 3b", "cmyc 3b", NA, NA, NA, NA, NA, NA, "cmyc 3b", "cmyc 3b", "cmyc 3b"), 
  "23" = c(NA, "cmyc 4b", "cmyc 4b", "cmyc 4b", NA, NA, NA, NA, NA, NA, "cmyc 4b", "cmyc 4b", "cmyc 4b") 
)  


colnames(table_data1) <- c("Rader", "13", "14", "15", "16", "17", "18", "19", "20", "21", "22", "23")  


table_data1[is.na(table_data1)] <- "" 


table_data1 %>% gt() %>% 
  tab_options(
    table.font.size = px(9),
    table.width = px(500)
  )


 


``` 

Plata blei deretter dekt med plast og sentrifugert ved 1200rpm i 1 minutt. PCR-prøvene blei analysert ved hjelp av sanntids PCR (Applied Biosystems 7500 Fast Real-Time PCR System, Life Technologies AS) og QuantStudio programvara (Applied Biosystems, Waltham, MA, USA). PCR-prosessen bestod av tre fasar: ein 'Hold'-fase, ein 'PCR'-fase, og ein 'Melt curve'-fase. I første steg auka temperaturen med 1,99°C/s til 50°C, der ho blei konstant i 2 minutt. Deretter auka temperaturen med 1,99°C/s til 95°C, der ho blei konstant i 2 minutt. Deretter starta den faktiske PCR-prosessen som bestod av 40 syklar. Éin syklus innebar 1 sekund på 95°C, deretter sank temperaturen med 1,77°C/s til 60°C, der ho blei konstant i 30 sekund. Etter kvar syklus blei eit bilde av fluorescensen i brønnene teke. Til slutt auka temperaturen med 1,99°C/s til 95°C og blei konstant i 15 sekund. Deretter sank temperaturen med 1,77°C/s til 60°C, der ho blei konstant i 1 minutt. Temperaturen auka deretter med 0,15°C/s til 95°C, der ho blei konstant i 15 sekund. Etter at PCR-prosessen var avslutta, henta vi resultata i form av CT-verdier.


## Resultat

```{r} 
#| echo: false
#| warning: false
#| message: false
#| label: tbl-fort1  
#| tbl-cap: "Fortynningsrekke" 


#TABLE 7.3 FORTYNNINGSREKKE 

table_data2 <- data.frame( 
  Dilution = c("1", "1/2", "1/10", "1/20", "1/200"), 
  Ct1 = c(28.678, 29.414, 31.776, 33.241, "Undetermined"), 
  Ct2 = c(28.708, 29.620, 31.416, 32.653, "Undetermined"), 
  Ct3 = c(29.155, 29.264, 32.413, "Undetermined", 34.574), 
  `Avg Ct` = c(28.847, 29.433, 31.868, 32.947, 34.574), 
  `Sample quan` = c(1, 0.5, 0.1, 0.05, 0.005), 
  `Log \n(sample quan)` = c(0, -0.301, -1, -1.301, -2.301), 
  `Slope` = c(-2.6104, NA, NA, NA, NA), 
  `Primer Efficiency (%)` = c(141.5901, NA, NA, NA, NA)) 


table_data2[is.na(table_data2)] <- "" 

table_data2 %>% gt() %>% 
   tab_options(
    table.font.size = px(9),
    table.width = px(500)
  )




``` 

Ein stigning på -2,6 indikerer at primer-effektiviteten ikkje er optimal, då det er kalkulert til å vere 142%. Vi ser at observasjonen vår ikkje er lineær @tbl-fort2. 

 

```{r} 
#| echo: false
#| warning: false
#| message: false
#| label: tbl-fort2 
#| tbl-cap: "Gjennomsnittleg Ct verdiar, standardavvik (SD), og variasjonskoefesient (CV) for pooled qPCR-prøvar ved tre fortynningsnivå" 

library(tidyverse) 
library(gt) 

#TABLE 7.4 


pooled_data <- data.frame( 
  `Pooled sam` = c(1, 0.5, 0.1), 
  Snitt = c(28.847, 29.433, 31.868), 
  SD = c(0.26704902, 0.17887641, 0.50500096), 
  `CV` = c("0.93 %", "0.61 %", "1.58 %")) 


pooled_data %>%  
  gt() 


``` 

 



 

```{r} 
#| echo: false
#| warning: false
#| message: false
#| fig-cap: "Gjennomsnittleg ct"
#| label: fig-snitt-ct

library(ggplot2) 

#FIGURE 7.1

data <- data.frame( 
  Fortynning = c("1", "1/2", "1/10", "1/20", "1/200"), 
  Avg_Ct = c(28.847, 29.433, 31.868, 32.947, 34.574), 
  Log_sample_quan = c(0, -0.301, -1, -1.301, -2.301)) 

ggplot(data, aes(x = Avg_Ct, y = Log_sample_quan, color = Fortynning)) + 
  geom_point(size = 2) +   
  geom_smooth(method = "lm", se = FALSE, color = "black", size = 0.5, linetype = "dotted") +   
  labs( 
    x = "Gjennomsnittleg Ct", 
    y = "Log(prøve kvantifisert)") + 
    theme_minimal() + 
  scale_color_manual(values = c("royalblue3", "paleturquoise", "palegreen2", "wheat4", "pink")) + 
  theme(legend.title = element_blank()) 



``` 

Standardavviket er relativt lågt for fortynningane i den "sammanslåtte prøva", som indikerar presisjon i resultata. Variasjonskoefesienten er lågast for den 1/2 fortynna prøva på 0,61% og høgast for den 1/10 fortynna prøva på 1,58%. Dette tyder på at det er større variasjon mellom målingane for dei mest fortynna prøvene. I tillegg er standardfeilen for den ufortynna prøva høgare enn for den 1/2 fortynna prøva. 

 



```{r} 
#| echo: false
#| warning: false
#| message: false
#| label: tbl-ct 
#| tbl-cap: "Delta ct" 



#TABLE 7.5 CT VALUES  

table_data2 <- data.frame( 
  Prøve_namn = c("FP6 R v0", "FP6 R v2pre", "FP6 R v0", "FP6 R v2pre", "FP6 R v0", "FP6 R v2pre"), 
  Mål_gen = c("MYHC1", "MYCH1", "MHC2a", "MHC2a", "MYHC2x", "MYHC2x"), 
  Ct1 = c(19.798, 18.944, 21.029, 19.549, 27.019, 24.871), 
  Ct2 = c(19.901, 19.240, 21.247, 19.304, 26.898, 24.105), 
  Ct3 = c(19.621, 19.861, 20.627, 19.580, 25.907, 24.256), 
  Gjennomsnitt = c(19.7733333, 19.3483333, 20.968, 19.478, 26.6079534, 24.4106166), 
  Refereanse_gen = c("b2m", "b2m", "b2m", "b2m", "b2m", "b2m"), 
  Ref_Ct1 = c(24.670, 22.913, 24.670, 22.913, 24.670, 22.913), 
  Ref_Ct2 = c(24.513, 23.950, 24.513, 23.950, 24.513, 23.950), 
  Ref_Ct3 = c(24.691, 23.819, 24.691, 23.819, 24.691, 23.819), 
  Ref_Gjennomsnitt = c(24.625, 23.561, 24.625, 23.561, 24.625, 23.561), 
  Delta_Ct = c(-4.851, -4.212, -3.657, -4.083, 1.983, 0.850), 
  To_Delta_Delta_Ct = c(28.867, 18.536, 12.613, 16.944, 0.253, 0.555)) 


table_data2 %>% gt() %>% 
   tab_options(
    table.font.size = px(9),
    table.width = px(500)
  )


``` 

I @tbl-ct kan vi sjå at talet på syklar for å nå syklusterskelen (CT) har endra seg frå veke 0 til veke 2. Talet på syklar minkla for myhc1 frå eit gjennomsnitt på 19,7 til 19,3 syklar. For myhc2a gjekk syklane ned frå 20,9 til 19,4, og for myhc2x gjekk det frå 26,6 til 24,4 syklar. Dette indikerer at genuttrykket auka frå veke 0 til veke 2, då færre syklar indikerer høgare genuttrykk (Livak og Schmittgen, 2001). 



```{r} 
#| echo: false
#| warning: false
#| message: false
#| label: tbl-gene-exp 
#| tbl-cap: "Fordelig av genuttrykk ved baseline og veke to" 

#TABLE 7.6: Percentage distribution of gene expression after week 0 and week 2 

table_data3 <- data.frame( 
  `100%` = c(41.733, 36.034), 
  myhc1 = c("69.17 %", "51.44 %"), 
  myhc2a = c("30.22 %", "47.02 %"), 
  mhc2x = c("0.61 %", "1.54 %")) 


colnames(table_data3) <- c("100%", "MYHC1", "MYHC2a", "MYHC2x")  
table_data3 %>% gt() 

``` 

I @tbl-gene-exp kan vi sjå at mengda genuttrykk for dei ulike muskelfiber-typane har endra seg frå veke 0 til veke 2. Uttrykket av muskel fiber type 1 (MYHC1) og muskel fiber type 2a (MYCH2a) hadde nedgang, mens muskel fiber type 2x (MYCH2x) hadde auke.  






## Diskusjon 
Auken i myhc2x, som er knytt til dei raskaste og mest eksplosive muskelfibrane, er uventa, sidan denne fibertypen vanlegvis minkar ved langvarig trening til fordel for meir uthaldande eller styrkeretta fibrar (type I og IIa). Det kan vere at denne aukinga er eit resultat av kortvarige tilpassingar som gjev auka eksplosivitet eller kraftutvikling, men det er òg mogleg at dette reflekterer tekniske feil, som til dømes høg primer-effektivitet eller biologisk variasjon. 

I ei studie [@Wilborn] fann ein at etter 8 veker med tung styrketrening var genuttrykket for myhc 1 og 2a auka, men noko mindre for myhc 2x. Det finst ikkje studiar på to veker med styrketrening som forklarer endringar i myhc-genuttrykk, men vi spekulerer i at det vil vere dei same endringane som i [@Wilborn], men i mindre grad. Dette samsvarar med våre funn, der vi ser ein auke i genuttrykk for både myhc 1 og myhc 2a. Samstundes har vi også motstridande resultat – vi ser ein auke i myhc 2x.

Auken i myhc 2x, som er knytt til dei raskaste og mest eksplosive muskelfibrane, er uventa. Denne fibertypen blir vanlegvis redusert ved langvarig trening til fordel for meir uthalds- eller styrkeorienterte fibrar (type I og IIa). Det kan vere at denne auken er eit resultat av tekniske feil, som til dømes høg primer-effektivitet eller biologisk variasjon [@Pette].

Primer-effektiviteten er ikkje optimal då ho er kalkulert til 142 %. Referanseverdiane, som ligg på 90–110 %, indikerer at kvar PCR-syklus doblar mengda mål-DNA. Vår høge verdi tyder på ulike feilkjelder undervegs i forsøket, som feil pipettering eller kontaminasjon. Primarar kan binde seg til fleire stader på DNA, eller til kvarandre, noko som kan gi falske resultat.

CV-målingane viser at det er høgare variasjon i målingane når prøven er meir fortynna. Gjennomsnittet er lågast for den ufortynna prøven, noko som kan forklare kvifor CV er høgare for denne enn for den 1/2-fortynna prøven. Sidan CV blir rekna ut frå standardavviket delt på gjennomsnittet, vil eit lågare gjennomsnitt gi ein høgare CV. Vi mistenker at dårleg pipettering er årsaka til at CV er høgare for den ufortynna prøven enn for den 1/2-fortynna prøven.

